臺灣高等法院刑事判決
108年度上易字第2098號
上  訴  人  臺灣宜蘭地方檢察署檢察官
上  訴  人  
即  被  告  王志鵬  


指定辯護人  本院公設辯護人李廣澤  
上列上訴人等因被告妨害名譽案件，不服臺灣宜蘭地方法院107
年度易字第671號，中華民國108年8月28日第一審判決（起訴案
號：臺灣宜蘭地方檢察署107年度偵字第6141號），提起上訴，
本院判決如下：
    主  文
原判決關於有罪部分撤銷。
王志鵬犯散布文字誹謗罪，處拘役參拾日，如易科罰金，以新臺
幣壹仟元折算壹日。
    事  實
一、王志鵬為臉書○○○社團管理員，暱稱「○○○」。緣許哲偉因不
    滿王志鵬在○○○社團之發文內容，於民國106年6月17日16時2
    2分許，在臉書個人公開頁面刊載文章誹謗王志鵬（涉犯散
    布文字誹謗罪，業經原審以107年度簡字第699號判決判處拘
    役30日確定）。詎王志鵬得悉上情後，竟基於加重誹謗之犯
    意，在不詳地點，透過電腦連結網路登錄臉書社團「○○○」
    後，以暱稱「○○○」之名義，於同日18時29分許，發表「知
    人知面不知心，呵呵，既要到處私下中傷毀謗我，又要死皮
    賴臉留在別人的社團，求我天天摸你禿頭，餵你雞骨頭，你
    賤不賤呀？趕你走而已，有必要氣急敗壞，掀桌跳樑，造謠
    生事，露出猙獰醜陋的嘴臉嗎？」、「斯文敗類在求爹告娘
    」、「『許』他副狗膽方便日夜狂吠 跑江湖總要有幾套台詞
    明『哲』保身 掩飾無恥裝雄『偉』」、「對著電線桿撇腿」、
    「是公器還是公廁？條條大路都是你家？哇哩咧大家快來看
    啊狗也學寫幾滴詩」乙文，將「許」、「哲」、「偉」套入
    上開短文中，供不特定之人得知該文字係針對許哲偉而發，
    以此散布文字方式，指摘、傳述足以貶損許哲偉名譽之事。
二、案經許哲偉訴由臺灣宜蘭地方檢察署檢察官偵查起訴。
    理  由
壹、證據能力：
    按被告以外之人於審判外之言詞或書面陳述，除法律有規定
    者外，不得作為證據。被告以外之人於審判外之陳述，雖不
    符同法第159條之1至第159條之4之規定，而經當事人於審判
    程式同意作為證據，法院審酌該言詞陳述或書面陳述作成時
    之情況，認為適當者，亦得為證據；當事人、代理人或辯護
    人於法院調查證據時，知有第159條第1項不得為證據之情形
    ，而未於言詞辯論終結前聲明異議者，視為有前項之同意，
    刑事訴訟法第159條第1項、第159條之5第1項、第2項分別定
    有明文。查本案下述據以認定上訴人即被告王志鵬犯罪之供
    述證據，檢察官、被告及其辯護人於本院審理時均未爭執其
    證據能力，且迄於言詞辯論終結前均未聲明異議，復經審酌
    該等言詞陳述或書面作成時之情況並無違法、不當或顯不可
    信之狀況，依刑事訴訟法第159條之5第2項之規定，均有證
    據能力；又本案認定事實之其餘非供述證據，並無證據證明
    係公務員違背法定程式所取得，依同法第158條之4反面解釋
    ，亦均有證據能力，合先敘明。
貳、實體方面：
一、訊據被告對其於上開時間經由電腦連結網路登錄○○○社團後
    ，以暱稱「○○○」之名義刊登內含「許他副狗膽方便日夜狂
    吠 跑江湖總要有幾套台詞明哲保身 掩飾無恥裝雄偉」之貼
    文並不爭執，核與證人即告訴人許哲偉於偵查及原審指證情
    節相符，復有被告發文之照片擷圖在卷可稽。惟矢口否認有
    何加重誹謗告訴人之犯行，辯稱：公訴意旨指稱伊加重誹謗
    告訴人之文句，係伊於101年間在網易論壇發表之舊作，103
    年10月17日亦在微光論壇重貼發表，伊遲至105年間始因社
    團交流而結識告訴人，故伊再於臉書重貼舊作抒發心情，與
    告訴人無涉，實非刻意撰文誹謗告訴人，這篇文章並沒有針
    對告訴人，伊是在告他的第二天才貼文，伊都已經提告，為
    何還要針對告訴人來寫文章，伊提告後就把他個人封鎖，之
    後就沒有往來，伊只是因為管理詩社，常常有人被趕出、封
    鎖、禁言時就會謾罵，所以感嘆這種情況，並不是針對告訴
    人，這篇文章只是巧合云云。然查：
  ㈠觀諸被告於106年6月17日18時29分許，經由電腦連結網路登
    錄○○○社團刊登之全文「知人知面不知心，呵呵，既要到處
    私下中傷毀謗我，又要死皮賴臉留在別人的社團，求我天天
    摸你禿頭，餵你雞骨頭，你賤不賤呀？趕你走而已，有必要
    氣急敗壞，掀桌跳樑，造謠生事，露出猙獰醜陋的嘴臉嗎？
    」、「斯文敗類在求爹告娘」、「『許』他副狗膽方便日夜狂
    吠 跑江湖總要有幾套台詞明『哲』保身 掩飾無恥裝雄『偉』」
    」、「對著電線桿撇腿」、「是公器還是公廁？條條大路都
    是你家？哇哩咧大家快來看啊狗也學寫幾滴詩」（見他字第
    661號卷第16頁），前文已表明「又要死皮賴臉留在別人的
    社團」、「趕你走而已」，此即可對應告訴人前一天貼文抗
    議被白老鼠（指被告）管理之詩社封鎖（見同上卷第16頁）
    ，其後文又將告訴人之姓名「許」、「哲」、「偉」嵌套入
    短文內，顯見上述貼文係針對告訴人被封鎖、剔除會員資格
    乙事所作的回應，且內容係指摘、傳述足以貶損告訴人名譽
    之具體事實，並非僅係抽象的謾罵、嘲弄，亦僅涉及個人私
    德而與公共利益迥不相關，自應該當刑法第310條第2項之加
    重誹謗罪。
  ㈡被告雖辯稱：該段文句係其舊作重貼，並非針對告訴人云云
    ，惟經核被告所指其先前所撰刊登於其他論壇之文句（見原
    審卷第15頁），與本案刊登之「『許』他副狗膽方便日夜狂吠
     跑江湖總要有幾套台詞明『哲』保身 掩飾無恥裝雄『偉』」」
    文句並非完全一致，應係被告發現其先前撰寫刊登之前開文
    句中，內含被告之姓名「許」、「哲」、「偉」，遂加以修
    改重新刊登，圖使不特定人瀏覽時，得以明瞭其所誹謗之對
    象為告訴人，是縱使該文係舊作修改後重貼，仍無解於被告
    主觀上有加重誹謗之犯意甚明。綜上所述，本案事證明確，
    被告所為散布文字誹謗犯行堪以認定，應依法論科。
二、按刑法第310條誹謗罪，係以意圖散布於眾，而指摘或傳述
    足以毀損他人名譽之事，為其成立要件，行為人所指摘或傳
    述之事是否「足以毀損他人名譽」，應就被指述人之個人條
    件以及指摘或傳述之內容，以一般人之社會通念為客觀之判
    斷，如行為人所指摘或傳述之具體事實，足以使被指述人受
    到社會一般人負面評價判斷，則可認為足以損害被指述人之
    名譽。散布之文字倘依遣詞用字、運句語法整體以觀，或依
    其文詞內容所引發之適度聯想，以客觀社會通念價值判斷，
    如足以使人產生懷疑或足以毀損或貶抑被害人之人格聲譽，
    或造成毀損之可能或危險者，即屬刑法第310條第2項所處罰
    之誹謗行為，而刑法第309條第1項公然侮辱罪，其所謂「侮
    辱」，係指行為人所為抽象之謾罵或嘲弄等客觀上被認為是
    蔑視或不尊重他人之言詞或行為，而足以貶損他人人格及社
    會評價者而言，與前述誹謗罪所指，存在著「『具體事實』指
    摘、傳述」與「『抽象』謾罵、嘲弄」之別，當予辨明，不容
    混淆。查被告在公開臉書頁面發表上開文字，具體指摘、傳
    述告訴人被封鎖、剔除會員資格乙事，足以令人對告訴人產
    生負面評價而毀損其名譽、社會評價，是核被告所為，係犯
    刑法第310條第2項之加重誹謗罪（按：刑法第2條第1項規定
    「行為後法律有變更者，適用行為時之法律。但行為後之法
    律有利於行為人者，適用最有利於行為人之法律」，係規範
    行為後法律變更所生新舊法比較適用之準據法；該條規定所
    稱「行為後法律有變更者」，包括犯罪構成要件有擴張、減
    縮，或法定刑度有變更等情形。故行為後應適用之法律有上
    述變更之情形者，法院應綜合其全部罪刑之結果而為比較適
    用。惟若新、舊法之條文內容雖有所修正，然其修正內容與
    罪刑無關，僅為文字、文義之修正、條次之移列，或將原有
    實務見解及法理明文化等無關有利或不利於行為人之情形，
    則非屬上揭所稱之法律有變更，亦不生新舊法比較之問題，
    而應依一般法律適用原則，逕行適用裁判時法。故行為後法
    律若有修正，不論是否涉及前揭法律變更，抑或僅係無關行
    為人有利或不利事項之修正，法院應綜合法律修正之具體內
    容，於理由內說明有無刑法第2條第1項所規定「行為後法律
    有變更」之情形及應適用之法律，始屬適法，有最高法院10
    7年度台上字第4438號判決可資參照。查被告行為後，刑法
    第310條第2項雖於108年12月25日公布修正，於同年月27日
    施行，惟修正後之規定係依刑法施行法第1條之1第2項前段
    規定將罰金提高30倍，亦即將原本之銀元1,000元，修正為
    新臺幣3萬元，其修正之結果不生有利或不利於行為人之情
    形，自非法律變更，當亦不生新舊法比較之問題，而應依一
    般法律適用原則，逕行適用裁判時法。）。至起訴書於犯罪
    事實欄雖未記載全部貼文內容，然既係同一貼文，自為起訴
    效力所及，附此指明。
三、原審不察，遽以被告上開所為，係犯刑法第309條第1項之公
    然侮辱罪，尚有未洽。被告上訴否認犯罪，固無理由，然檢
    察官上訴執此指摘原判決不當，則為有理由，原判決既有上
    開可議而無可維持，自應由本院將原判決關於有罪部分予以
    撤銷改判。爰審酌被告因不滿告訴人貼文誹謗，竟不循理性
    評斷、和平說理之方式弭平紛爭，竟撰文反擊誹謗告訴人而
    侵害告訴人之名譽，且迄今猶未能與告訴人達成和解或取得
    告訴人之諒解，仍執陳詞否認犯行，所為非是，並兼衡其無
    前科，素行尚佳，大學畢業之教育程度，離婚育有一子，目
    前無業之家庭狀況與生活態樣暨其犯罪動機、目的、手段與
    造成告訴人名譽之侵損程度等一切情狀，量處如主文第2項
    所示之刑，併諭知易科罰金折算標準，以示懲儆。
據上論斷，應依刑事訴訟法第369條第1項前段、第364條、第299
條第1項前段，刑法第310條第2項、第41條第1項前段，刑法施行
法第1條之1第1項，判決如主文。
本案經檢察官黃明正提起公訴，檢察官周建興提起上訴，檢察官
董怡臻到庭執行職務。
中    華    民    國    109   年    2     月    13    日
                  刑事第二十三庭審判長法  官  李釱任
                                      法  官  連育群
                                      法  官  崔玲琦
以上正本證明與原本無異。
不得上訴。
                                      書記官  李政庭
中    華    民    國    109   年    2     月    13    日

附錄：本案論罪科刑法條全文
中華民國刑法第310條
意圖散布於眾，而指摘或傳述足以毀損他人名譽之事者，為誹謗
罪，處1年以下有期徒刑、拘役或5百元以下罰金。
散布文字、圖畫犯前項之罪者，處2年以下有期徒刑、拘役或1千
元以下罰金。
對於所誹謗之事，能證明其為真實者，不罰。但涉於私德而與公
共利益無關者，不在此限。